臺灣雲林地方法院民事判決　九十年度重訴字第一○一號
　　原　　　告　　丙○○
　　複　代理人　　丁○○
　　　　　　　　　丁銘俊
　　被　　　告　　甲○○
　　兼訴訟代理人　乙○○
右當事人間請求分割共有物事件，本院判決如左：
    主      文
兩造共有坐落雲林縣東勢鄉○○段一○三四地號、地目建、面積陸玖壹柒平方公尺土
地，其分割方法如附圖二所示：甲部分面積貳伍柒肆點捌平方公尺由原告取得；乙部
分面積貳捌捌平方公尺、丙部分面積貳伍柒肆點捌平方公尺、戊部分面積玖玖玖點肆
平方公尺分別由被告乙○○、甲○○共同取得，並按被告乙○○三分之二、被告甲○
○三分之一之比例，保持共有；丁部分面積肆捌零平方公尺為私設巷道，由兩造按原
應有部分比例保持共有。兩造應支付或應受領之補償金額如附表所示。
訴訟費用由被告乙○○負擔五分之二，被告甲○○負擔五分之一，餘由原告負擔。
    事      實
甲、原告方面：
  一、聲明：兩造共有坐落雲林縣東勢鄉○○段一○三四地號、地目建、面積六九一
      七平方公尺土地准予分割，其分割方法如附圖一所示：甲部分面積二五七四‧
      八平方公尺由原告取得；乙部分面積二五七四‧八平方公尺由被告乙○○取得
      ；丙部分面積一二八七‧四平方公尺由被告甲○○取得；丁部分面積四八○平
      方公尺為道路，由兩造各按原應有部分比例保持共有。
  二、陳述：
    (一)坐落雲林縣東勢鄉○○段一○三四地號、地目建、面積六九一七平方公尺土地
      （下稱系爭土地），為兩造所共有，各共有人之應有部分比例分別為原告五分
      之二，被告乙○○五分之二，被告甲○○五分之一。系爭土地並無因物之使用
      目的不能分割或契約訂有不分割期限之情形，而因迄今仍保持共有，致土地無
      法充分利用，惟兩造因無法達成分割之協議，爰訴請裁判分割。
    (二)華聲企業發展鑑定顧問有限公司（下稱華聲公司）就系爭土地上之建物所為價
      值之鑑定，顯然過高。查，報告書上稱加強磚造建物，其耐用年數為五十三年
      ，每年折舊率為百分之一‧八，而本件所鑑定之建物，報告書稱係為三十年代
      建物，距今近六十年，顯已超過其耐用年數（五十三年），報告書卻認為該建
      物殘值率尚有百分之三十，其百分之三十如何得出，報告書並無交代，顯然殘
      值率過高甚明。另報告書稱庫房殘值率百分之三十，尚餘九萬八千七百三十六
      元之價值，惟該建物依現狀觀之，可稱為廢墟，一大半已毀傾，如何會有百分
      之三十之殘值，是此報告書之違誤，甚為顯然。再者，系爭土地上之建物乃無
      權占有土地之建物，且無保存登記，本可訴請拆屋還地，若分割共有物以無權
      占有建物為依據，將使得狡詐之共有人，爭先在有利位置上蓋屋，而奉公守法
      之人將分得不利之位置，如此實與公平正義原則有違。又被告乙○○於系爭土
      地之應有部分，已遭查封將進行拍賣，若經拍定，則其建物亦將被拆除，對於
      被告乙○○而言，並無損失之可言，原告自無補償被告乙○○建物損失之理。
      抑有進者，兩造於八十四年間曾就系爭土地簽訂分管圖，原告所分管之土地亦
      屬如附圖一所示甲部分，故被告亦應履行所簽署之分管圖。
    (三)原告同意採用如附圖二所示之分割方案（九十年五月三十日複丈成果圖甲案）
      ，但要求鑑價，若原告取得之部分，價值有所減損，原告要求被告補償。
  三、證據：提出地籍圖謄本、分管圖、本院民事執行處九十年三月七日通知各一份
      （以上均為影本）、土地登記謄本二件為證，並聲請就土地補償金額為鑑定。
乙、被告方面：
  一、聲明：均請求駁回原告之訴。
  二、陳述：兩造間就系爭土地固有分管契約，但共有人仍得請求分割，分割時並不
      受分管契約之拘束；至被告乙○○之系爭土地應有部分遭查封一事，被告乙○
      ○已於九十年五月一日清償完竣。系爭土地上之建物均為被告乙○○所有，植
      物亦均為被告乙○○所栽種，建物雖為傳統平房式房屋，並有五十年之屋齡，
      但結構、材質均甚為堅固（至保存登記僅屬登記程序而已，依六十二年間之法
      規，六十二年以前之建物有水電設施者，即為合法建物），並為祖先遺留之產
      物，因此被告希望現有建物不要拆除。又系爭土地西南側有被告之先人墳塋，
      無法遷葬，只要不要影響到建物及墳塋，被告即無意見。被告希望採用如附圖
      二所示之分割方案，被告二人所取得之部分願意保持共有，如原告所取得之部
      分價值較低，被告願意補償。但對於華聲公司所鑑定之價格，被告並不同意。
  三、證據：提出房屋稅繳款書影本、電費收據、本院民事強制執行案款收據影本、
      照片二幀為證。
丙、本院依職權勘驗現場，並囑託雲林縣台西地政事務所測繪現況圖、分割圖。
    理      由
一、按共有人除因物之使用目的不能分割，或契約訂有不分割之期限者外，得隨時請
    求分割共有物；共有物之分割，依共有人協議之方法行之，分割之方法不能協議
    決定者，法院得因任何共有人之聲請以裁判分割，民法第八百二十三條第一項、
    第八百二十四條第一項、第二項定有明文。本件原告主張系爭土地為兩造所共有
    ，各共有人應有部分比例分別為原告五分之二，被告乙○○五分之二，被告甲○
    ○五分之一，而系爭土地屬建地，性質上並無因物之使用目的不能分割之情形，
    兩造復未約定有不分割之期限，但兩造無法達成分割協議等情，業據原告提出土
    地登記謄本、地籍圖謄本為證，並為被告所不爭執，自堪信為真實。又兩造間前
    於八十四年間就系爭土地訂有分管契約，此有原告所提分管圖在卷足憑，並為被
    告所自認，自屬真實。惟分管契約乃係共有人就共有物之使用、收益或管理方法
    所訂定之契約，而共有人請求分割共有物，應解為有終止分管契約之意思。是系
    爭土地之分管契約，已因原告提起本件分割共有物訴訟，而當然終止。是原告以
    系爭土地兩造未能達成分割協議，訴請裁判分割，自屬有據，應予准許。
二、按法院分割共有物，應依共有物之性質、經濟效用及全體共有人之利益為適當之
    分配。兩造間就系爭土地，前固訂有分管契約，已詳如前述，惟分管契約與協議
    分割契約不同，前者以共有關係繼續存在為前提，後者以消滅共有關係為目的，
    故裁判上分割共有土地時，並非必須完全依分管契約以為分割，而應斟酌土地之
    經濟上價值，並求各共有人分得土地之價值相當及利於使用。經查：本件系爭土
    地屬梯形狀，呈東西向，方塊完整，東南側臨雲一五三號縣道，系爭土地中間偏
    東側部分，為被告乙○○占有使用，其上並建有一樓磚木造平房及倉庫，建物西
    側則有一私設巷道對外聯絡，系爭土地西南側則有被告先人之墳塋坐落其上等情
    ，業經本院勘驗現場屬實，製有勘驗筆錄在卷可稽，及被告所提建物照片在卷足
    參，並請雲林縣台西地政事務所人員製作複丈成果圖附卷可資佐證。本院審酌系
    爭土地上之建物（住家、倉庫）屋齡固甚為久遠，惟因歷次修建，房屋仍具有相
    當之價值，並仍適於住居、使用，此有華聲公司八十九年十二月三十日華聲字第
    一二四九三號函所附鑑定報告書在卷可參，基於避免資源浪費之觀點，上開建物
    坐落之土地劃歸被告取得，應屬妥適。至系爭土地西南側既有被告祖先之墳塋坐
    落其上，原告不僅不願取得該部分之土地，被告亦屢次表示不願遷葬，是上開墳
    塋所坐落之土地，歸由被告取得，亦屬適當；且兩造就系爭土地之分割方法，嗣
    於訴訟進行中業已達成共識，兩造均同意依如附圖二所示之分割方案為分割，被
    告並願就渠等分得部分繼續保持共有，足認上開分割方案應係符合全體共有人之
    利益，爰定分割方法如主文第一項所示，即如附圖二所示：甲部分面積二五七四
    ．八平方公尺由原告取得；乙部分面積二八八平方公尺、丙部分面積二五七四．
    八平方公尺、戊部分面積九九九．四平方公尺分別由被告乙○○、甲○○共同取
    得，並按被告乙○○三分之二、被告甲○○三分之一之比例，保持共有；丁部分
    面積四八○平方公尺為私設巷道，由兩造按原應有部分比例保持共有。又按法院
    裁判分割共有物，除應斟酌各共有人之利害關係，及共有物之性質外，尚應斟酌
    共有物之價格，倘共有人中有不能按其應有部分受分配，或所受分配之不動產，
    其價格不相當時，法院非不得命以金錢補償之。本院因考量使用現狀而採用上述
    方法分割，惟兩造因此所分得之土地價值不一，故參酌華聲公司對於系爭土地之
    價格鑑定意見，據以計算各共有人應補償及應受領補償之金額，分別如附表所示
    。至被告固辯稱不同意華聲公司所鑑定之價格等語，惟被告並未能具體陳述其不
    同意鑑定結果之理由，以供本院審酌，且華聲公司評定系爭土地之價值，乃係依
    據國際估價原則，即成本估價法、市場估價法、所得估價法，並參酌當地人口因
    素、交通情況、里鄰環境、公共設施及道路建設、當地目前建設發展情形等因素
    ，及比較其他鄉鎮○○街道之土地行情而推算計得（參華聲公司九十一年十一月
    七日華聲字第一三四二六號函所附鑑定報告書第十四頁五鑑定理由），有其相當
    之評價基礎，被告空言不同意鑑定結果，所辯尚無足採。
三、又共有物分割之方法，法院斟酌各共有人之利害關係及共有物之性質、價格，本
    有自由裁量之權，共有人訴請分割共有物，其聲明不以主張分割方法為必要，即
    令有所主張，法院亦不受其主張之拘束，不得以原告所主張之方法為不當，而為
    駁回分割共有物之判決。是原告所主張之分割方法，僅供法院參考而已，設未採
    其所主張之方法，亦非其訴之一部分無理由，故毋庸為部分敗訴之判決。是本件
    原告所主張之分割方法，僅供本院參考，其請求之分割方法，固為本院不採，惟
    此係其所主張分割方法不當之問題，其訴請分割，於法仍無不合。再者，分割共
    有物乃具非訟事件之性質，本院斟酌何種分割方法較能增進共有物之經濟效益，
    並兼顧兩造之利益，以決定適當之分割方法，不因何造起訴而有不同，故原告請
    求分割之訴雖有理由（僅分割方法不為本院所採），惟關於訴訟費用負擔，以共
    有人全體各按其應有部分比例負擔，方屬事理之平，併此敘明。
四、本件事證已臻明確，兩造其餘之攻擊、防禦方法及舉證，經審酌後，認與判決結
    果不生影響，爰不一一論列，併此敘明。
據上論結，本件原告之訴為有理由，依民事訴訟法第八十一條第二款、第八十五條第
一項但書、第七十八條，判決如主文。
中　　　華　　　民　　　國　　九十一　　年　　 十二　　　月　　三十一   日
                                臺灣雲林地方法院民事第一庭
~B審判長法官　蕭守田
~B法　　　官　鍾貴堯
~B法　　　官　李明益
右為正本係照原本作成。
如不服本判決，應於本判決送達後二十日內向本院提出上訴狀。（須附繕本）
中　　　華　　　民　　　國　　九十一　　年　　 十二　　　月　　三十一   日
~B法院書記官　蘇靜怡
~F0
~T40
 附表：
┌─┬───┬─────────┬─────────┬─────────┬───────────┐
│編│　　　│應有部分換算之面積│分   配   面  積  │　 增減價值　     │應補償或受領補償之金額│
│號│取得人│   （平方公尺）　 │道 路 負 擔 面 積 │  （新台幣）      │    （新台幣）        │
│  │　　　│　                │   （平方公尺）　 │            　    │                      │
├─┼───┼─────────┼─────────┼─────────┼───────────┤
│甲│丙○○│二七六六‧八　　　│二五七四‧八      │減少二十二萬二千零│二十二萬二千零八十元  │
│  │      │                  │一九二            │八十元            │    （受領補償）      │
├─┼───┼─────────┼─────────┼─────────┼───────────┤
│乙│乙○○│二七六六‧八（洪儼│三八六二‧二（乙面│增加二十二萬二千零│乙○○為十四萬八千零五│
│、│甲○○│而）              │積二八八、丙面積二│八十元            │十三元，甲○○為七萬四│
│丙│      │一三八三‧四（洪逢│五七四‧八、戊面積│                  │千零二十七元          │
│、│      │鈾）              │九九九‧四）      │                  │   （提出補償）       │
│戊│      │                  │二八八            │                  │                      │
├─┼───┼─────────┼─────────┼─────────┼───────────┤
│丁│共有人│                  │四八○            │　　　　　　　    │                      │
│  │保持共│　　　　　　　　  │                  │                  │                      │
│  │有（私│                  │                  │                  │                      │
│  │設巷道│                  │                  │                  │                      │
│  │）    │                  │                  │                  │                      │
└─┴───┴─────────┴─────────┴─────────┴───────────┘
